【裁判字號】    98,訴,763
【裁判日期】    980507
【裁判案由】    偽造文書等
【裁判全文】
臺灣板橋地方法院刑事判決               98年度訴字第763號
公  訴  人  臺灣板橋地方法院檢察署檢察官
被      告  乙○○
上列被告因偽造文書等案件，經檢察官提起公訴（98年度偵字第
6027號），本院判決如下：
    主  文
乙○○共同意圖為自己不法之所有，以詐術使人將本人之物交付
，未遂，處有期徒刑陸月，如易科罰金，以新臺幣壹仟元折算壹
日，扣案臺灣臺北地方法院監管科公印壹枚、臺灣臺北地方法院
收據壹本、紅色印泥壹個、行動電話貳支（內含門號0000000000
號、0000000000號SIM卡各壹張）均沒收。
    事  實
一、乙○○於民國97年8 月間，經廣告介紹與真實姓名年籍不詳
    ，綽號阿經之成年男子取得聯繫，並借得新臺幣（下同）20
    萬元，惟因無法如期償還，阿經乃表示如聽從指示代為收帳
    ，除可獲取一定報酬外，更得同時抵債，乙○○依其社會生
    活經驗及智識程度，已預見受他人指示收取來路不明之款項
    ，可能成為代收詐欺集團訛騙不法所得之共同正犯，竟仍不
    違背其本意，與阿經共同基於意圖為自己不法所有之詐欺取
    財犯意聯絡而應允之；阿經隨與其所屬詐欺集團成年成員，
    另共同基於意圖為自己不法所有之詐欺取財、偽造公印與公
    文書、僭行公務員職權之犯意聯絡，由其等先於不詳時地，
    以不詳方式偽造臺灣臺北地方法院監管科公印1 枚、印有臺
    灣臺北地方法院印公印文之收據1 本，足生損害於臺灣臺北
    地方法院之公信及對公印、公文書管理之正確性，再連同紅
    色印泥1 個擺置於車號2809-HE 號自小客車上並駛至桃園縣
    中壢火車站外停放後，阿經即於98年2 月22日16時許致電乙
    ○○，命其前往該站第24號置物櫃，以告知之密碼開啟櫃鎖
    取走前開汽車鑰匙，與門號0000000000號、0000000000號行
    動電話2 支，以等候進一步之通知行事。該詐欺集團則另於
    同月24日9 時許，推由1 人冒稱周書記官之名義電聯門號00
    00000000號行動電話之持用人甲○○，謊稱因涉洗錢案件，
    須將其開立之臺灣銀行、永豐銀行、臺北富邦銀行帳戶所存
    金額240 萬元全數領出一併監管，然因甲○○前（即23）日
    ）即遭相同方式詐騙，於交付180 萬元與該詐欺集團成員後
    查知有異而生警覺，故未再陷於錯誤，並依報案受理員警所
    言，佯稱會親自處理，而與詐欺集團成員相約於同月24日11
    時10分許至臺北縣三重市○○路之厚德國民小學大門前配合
    付款，阿經旋去電指示乙○○前往收取款項，乙○○於約定
    時間駕駛上揭自小客車抵達厚德國民小學後，便遭埋伏員警
    當場逮捕而未取款得逞，員警並在其所駕車輛上扣得前述臺
    灣臺北地方法院監管科公印1 枚、臺灣臺北地方法院收據1
    本、紅色印泥1 個及行動電話2 支。
二、案經臺北縣政府警察局三重分局報告臺灣板橋地方法院檢察
    署檢察官偵查起訴。
    理  由
一、按刑事訴訟法第159 條第1 項雖規定，被告以外之人於審判
    外之言詞或書面陳述，除法律有規定外，不得作為證據。惟
    依同法第159 條之5 第1 項、第2 項規定，經當事人於審判
    程序同意作為證據，法院審酌該言詞陳述或書面陳述作成時
    之情況，認為適當者，亦得為證據。當事人或辯護人於法院
    調查證據時，知有第159 條第1 項不得為證據之情形，而未
    於言詞辯論終結前聲明異議者，視為有前項之同意（指同條
    第1 項之同意作為證據），此乃第159 條第1 項所容許，得
    作為證據之例外規定之一。經查，檢察官、被告乙○○於本
    案言詞辯論終結前，均未就本院所採為證據之以下各項供述
    證據主張有刑事訴訟法第159 條第1 項不得為證據之情形，
    本院復審酌各該證據作成時之情況，認為均屬適當，是本案
    經調查之前述證據均有證據能力，又其餘所用非屬供述證據
    部分，既未有傳聞法則之適用，復查無違法取證之情事存在
    ，自亦得作為證據，合先敘明。
二、上揭犯罪事實，業據被告於警詢、偵查及本院準備、審理程
    序中坦承不諱，核與證人即被害人甲○○於警詢及審理時之
    證述情節大致相符。此外，並有扣案之臺北地方法院監管科
    公印1 枚、臺灣臺北地方法院收據1 本、紅色印泥1 個，及
    供被告與詐欺集團成員阿經聯絡使用之門號0000000000號、
    0000000000號行動電話2 支可資佐證，足認被告前開出於任
    意性所為之自白，核與事實相符，而可採信。從而，本案被
    告受詐欺集團所託，欲前往收受甲○○交付之款項，然因甲
    ○○先行報警，致其先遭查獲終未得手等情，事證已甚明確
    ，其詐欺取財未遂犯行堪予認定，應依法論科。
三、核被告所為，係犯刑法第339 條第3 項、第1 項之詐欺取財
    未遂罪。被告就上揭犯行與阿經，及阿經與其所屬，於本案
    中曾有相關參與行為之詐欺集團其他成年成員間，既至少均
    具間接之犯意聯絡及行為分擔，自皆為共同正犯。被告與其
    他詐欺集團成員就前開詐騙甲○○之犯行確已著手實行，雖
    未再致其另陷錯誤而生取財既遂結果，然仍無礙未遂刑責之
    成立，當屬未遂犯，惟應另依刑法第25條第2 項規定減輕其
    刑。爰審酌被告雖無犯罪前科，有臺灣高等法院被告前案紀
    錄表乙份在卷可考，然其既具正常智識，亦已預見其受託所
    為將涉不法，仍自願受詐欺集團所用，擔任收取被害人支付
    款項之人員，邇來詐騙之風橫行社會，致大眾深受其害，被
    告未思及此，僅為貪圖因此所得之不法利益，其犯罪動機、
    目的均無足取，然亦念及其犯罪後便能立刻坦承犯行，態度
    尚稱良好，雖參與取財行為，然因被害人即時發覺而未另受
    損害，及於本案中難認其屬該詐欺集團核心成員，或再涉有
    其他罪行等一切情狀，量處如主文所示之刑，並諭知易科罰
    金折算標準，以示懲儆。扣案之臺北地方法院監管科公印1
    枚，不問屬於被告與否，應依刑法第219 條沒收之，又臺灣
    臺北地方法院收據1 本、紅色印泥1 個，及供被告與詐欺集
    團成員阿經聯絡使用之門號0000000000號、0000000000號行
    動電話2 支，則均屬該詐欺集團所有，供其等犯罪所用或犯
    罪預備之物，爰依刑法第38條第1 項第2 款全予宣告沒收，
    而在前開臺灣臺北地方法院收據上印有之臺灣臺北地方法院
    印文，則不再重複宣告沒收，附此敘明。
四、不另為無罪諭知部分：
（一）公訴意旨另以：該詐欺集團成員與甲○○相約時，係偽稱
      屆時會由臺北地方法院檢察署監管處人員張文凱出面與之
      接觸，乙○○嗣即於約定時間冒充張文凱之名，持其與詐
      欺集團成員共同偽造之前開查扣之物前往厚德國民小學門
      前，於行使上述偽造公文書時為警當場逮捕，因認被告另
      涉犯刑法第211條之偽造公文書罪嫌云云。
（二）按犯罪事實應依證據認定之，無證據不得認定犯罪事實，
      而不能證明犯罪者，應諭知無罪之判決，刑事訴訟法第15
      4 條第2 項，第301 條第1 項分別定有明文。而認定犯罪
      事實所憑之證據，雖不以直接證據為限，間接證據亦包括
      在內；然而無論直接或間接證據，其為訴訟上之證明，須
      於通常一般之人均不致有所懷疑，而得確信其為真實之程
      度者，始得據為有罪之認定，倘其證明尚未達到此一程度
      ，而有合理之懷疑存在時，即應為有利於被告之認定，更
      不必有何有利之證據，最高法院著有30年上字第816 號、
      76年臺上字第4986號判例可資參照。
（三）公訴人認被告涉有前開行使偽造公文書犯嫌，無非係以本
      案扣得之前開偽造臺灣臺北地方法院收據1 本、臺灣臺北
      地方法院監管科公印文等為其論據。訊據被告堅決否認有
      何行使偽造公文書之犯行，辯稱：上開公文書固係由其所
      駕車輛之中扣得，然伊於接獲阿經通知領車時，該等物件
      均已置於車上，非伊所偽造，伊亦不知用途為何，而伊當
      日甫至厚德國民小學，即遭員警逮捕，更未曾有持以行使
      之行為等語。經查，被告逮捕前，尚未與被害人有任何接
      觸此情，業據證人甲○○到庭具結以：電話裡面的人（即
      詐欺集團成員）跟伊說換到厚德國小，伊在厚德國小等時
      ，被告在對面，警察就在對面抓到被告，所以被告沒有提
      出任何文件，警察係從被告車上搜到收據、公文等語證述
      甚詳，顯見被告確係在行使偽造公文書之前，即遭員警逮
      獲，自無論以行使偽造公文書之罪責可言。再按共同正犯
      之所以應對其他共同正犯所實施之行為負其全部責任者，
      以就其行為有犯意之聯絡為限，若他犯所實施之行為超出
      共同犯意之外、或為其所難預見者，自應僅就其所知之程
      度令負責任，未可因其有共同正犯之關係而就全部犯罪結
      果一概負責（最高法院95年度臺上字第719 號判決意旨參
      照）。再查上開偽造之臺灣臺北地方法院監管科公印、臺
      灣臺北地方法院收據，依被告所言，應係詐欺集團所製作
      ，然其既辯稱就偽造過程毫不知情，而早即置放於所領車
      輛之上，更否認曾受指導要如何使用，本院遍查卷內資料
      ，既無證據顯示被告於詐欺集團偽造該等公文書與公印文
      之時，即已存有犯意聯絡及行為分擔，更無跡象足證被告
      事先即受告知須以偽稱張文凱名義僭行公務員職權方式取
      信被害人，憑此另行預見該詐欺集團會再藉偽造上開公文
      書之方式以行詐術，揆諸上開說明，自難單以被告持有扣
      得之上開偽造公文書與公印文，即遽認被告與詐欺集團間
      亦有共同偽造公文書，甚或僭行公務員職權之犯行。
（四）綜上所述，此部分檢察官提出之積極證據尚不足以認定被
      告有上開共同偽造公文書，或繼之僭行公務員職權持以行
      使之相關犯行，本案既尚有難以排除被告不成立犯罪之合
      理懷疑存在，復查無其他積極證據足認被告有公訴意旨所
      述行使偽造公文書等犯行，就此本應為無罪之判決，惟被
      告此部分若成立犯罪，依公訴意旨認定之犯罪事實所示，
      亦與被告前開經論罪科刑之詐欺取財未遂犯行間，具有一
      行為觸犯數罪名之想像競合裁判上一罪關係，本院爰不另
      為無罪之諭知，附此敘明。
據上論斷，應依刑事訴訟法第299條第1項前段，刑法第28條、第
第339 條第1 項、第3 項、第219 條、第25條第2 項、第41條第
1 項前段、第38條第1 項第2 款，刑法施行法第1 條之1 第1 項
、第2項前段，判決如主文。
本案經檢察官蘇振文到庭執行職務。
中    華    民    國    98    年    5     月    7     日
                  刑事第五庭審判長  法  官  胡堅勤
                                    法  官  林家賢
                                    法  官  盧軍傑
上列正本證明與原本無異。
如不服本判決，應於判決送達後10日內敘明上訴理由，向本院提
出上訴狀 (應附繕本) ，上訴於臺灣高等法院。其未敘述上訴理
由者，應於上訴期間屆滿後20日內向本院補提理由書「切勿逕送
上級法院」。
                                    書記官  周玉茹
中    華    民    國    98    年    5     月    7     日
附錄本案論罪科刑法條全文：
中華民國刑法第339條
意圖為自己或第三人不法之所有，以詐術使人將本人或第三人之
物交付者，處5年以下有期徒刑、拘役或科或併科1千元以下罰金
。
以前項方法得財產上不法之利益或使第三人得之者，亦同。
前二項之未遂犯罰之。


司法院資訊處製作；財團法人民間司法改革基金會備份。
